---
title: "Tarea_diplomado_final_Paula_Celis"
author: "Dra. Paula Celis-Plá"
date: "2022-12-07"
output: beamer_presentation
---
```{r include=FALSE}
library(stats)
library(graphics)
library(psych)
library(readxl)
library(agridat)
library(tidyr)
library(dplyr)
library(ggplot2)
library(readxl)
library(ggplot2)
library(dplyr)
library(knitr)
library(pander)
library(psych) # Graficas de correlación
library(factoextra) # distancia euclideana
library(vegan) # 	Community Ecology Package: Ordination, Diversity and Dissimilarities
library(dendextend) # extiende opciones de visualización
```

```{r include=FALSE}
Datos_Proyecto <- read_excel("Datos_Proyecto.xlsx")
summary(Datos_Proyecto)
Datos_Proyecto$Seasons <- as.factor(Datos_Proyecto$Seasons)
Datos_Proyecto$time <- as.factor(Datos_Proyecto$time)
summary(Datos_Proyecto)
```

# Título del trabajo 

## Evaluación de las respuestas fisiológicas y ambientales del alga *Lessonia spicata* en la Bahía de Valparaíso en prescencia de Cambio Climático

# Resumen del trabajo 
El cambio climático ha variado las condiciones naturales de Chile central en las últimas décadas, presentando la necesidad de explorar e investigar las respuestas fisiológicas de las macroalgas, como la especie *Lessonia spicata* de gran importancia ecológica, asi como tambien sus variables ambientales. Es así, como surge la idea de explorar, y evaluar las diferencias significativas que existen entre estas variables, respecto de la estacionalidad de un año y el tiempo, como variables categóricas. Para lo cual, se realizaron un conjunto de análisis estadísticos como; análisis exploratorio de los datos (gráficas de frecuencia, bloxplot, tablas de frecuencia, etc), correlaciones, análisis multivariado (PCA) y permanova para contraste de la hipótesis. Concluyendo así, que sí existe una separación de los datos por cada estación y sus días, es decir que para este grupo de datos, sí existe un patron estacional de separación entre los grupos de datos de acuerdo a las estaciones del año de la toma de muestras.   


# Objetivo del estudio: 
    
*Evaluar la diferencias estadísticas de las variables fisiológicas y variables ambientales respecto a las variables categóricas estación y tiempo* 


# Hipótesis del estudio: 

* Hipótesis Nula: No existe una estructura de grupos separados por las variables categoricas estacionalidad y día. 

* Hipótesis alternativa: Existe una estructura de grupos separados por las variables categoricas estacionalidad y día. 


# Variables estudiadas 

* Variables categóricas: 

  1.- Estaciones del año con 4 niveles (Otoño, Invierno, Primavera y  
  Verano) 
  2.- Tiempo con 3 niveles (dia 1, dia 2 y dia 3). 
  
* Variables respuestas fisiológicas: 

  3.- Clorofila a o Cla, 
  4.- Clorofila c o Clc, 
  5.- Carotenos o Car, 
  6.- Compuestos fenólicos o PC, 
  7.- Actividad antioxidante o DPPH, 

* Variables respuesta ambientales: 
  8.- temperatura, 
  9.- pH, 
  10.- Salinidad, 
  11.- Radiación fotosinteticamente activa o PAR, 
  con un total de 108 observaciones. 
  
  
  
# Métodos estadísticos utilizados 

* Para los análisis estadísticos del estudio, se realizó: 

1.- Análisis exploratorio de los datos: gráficas de frecuencia, correlaciones, gráficas bloxplot, entre otras. 
2.- Análisis multivariado (Análisis de componentes principales).
3.- Permanova para el contraste de la hipótesis. 

** De acuerdo a Anderson et al. (2008) los datos del permanova han sido estandarizados. 


# Resultados 
* 1.- Análisis exploratorio de los datos: Gráficas de frecuencia de variables cuantitativas continuas.
```{r echo=FALSE}
p1 <- ggplot(Datos_Proyecto, aes(Chla)) + geom_histogram(bins = 8, color ="blue", fill="blue")+ labs(title="Histograma de Clorofila a", x="Clorofila a", y="Frecuencia") 
p2 <- ggplot(Datos_Proyecto, aes(Chlc)) + geom_histogram(bins = 8, color ="red", fill="red")+ labs(title="Histograma de Clorofila c", x="Clorofila c", y="Frecuencia")
p3 <- ggplot(Datos_Proyecto, aes(Car)) + geom_histogram(bins = 8, color ="green", fill="green")+ labs(title="Histograma de Carotenos", x="Carotenos", y="Frecuencia")
gridExtra::grid.arrange(p1, p2, p3, ncol = 3)
```


# Gráficas de frecuencia de variables cuantitativas continuas
```{r echo=FALSE}
p4 <- ggplot(Datos_Proyecto, aes(PC)) + geom_histogram(bins = 8, color ="yellow", fill="yellow")+ labs(title="Histograma de Compuestos fenólicos", x="Compuestos fenólicos", y="Frecuencia")
p5 <- ggplot(Datos_Proyecto, aes(DPPH)) + geom_histogram(bins = 8, color ="brown", fill="brown")+ labs(title="Histograma de actividad antioxidante", x="Actividad antioxidante", y="Frecuencia")
p6 <- ggplot(Datos_Proyecto, aes(Temperature)) + geom_histogram(bins = 8, color ="pink", fill="pink")+ labs(title="Histograma de Temperatura", x="Temperature", y="Frecuencia")
gridExtra::grid.arrange(p4, p5, p6, ncol = 3)
```

# Gráficas de frecuencia de variables cuantitativas continuas
```{r echo=FALSE}
p7 <- ggplot(Datos_Proyecto, aes(pH)) + geom_histogram(bins = 8, color ="blue", fill="blue")+ labs(title="Histograma de pH", x="pH", y="Frecuencia")
p8 <- ggplot(Datos_Proyecto, aes(Salinity)) + geom_histogram(bins = 8, color ="red", fill="red")+ labs(title="Histograma de Salinidad", x="Salinidad", y="Frecuencia")
p9 <- ggplot(Datos_Proyecto, aes(PAR)) + geom_histogram(bins = 8, color ="green", fill="green")+ labs(title="Histograma de Radiación PAR", x="PAR", y="Frecuencia")
gridExtra::grid.arrange(p7, p8, p9, ncol = 3)
```

# Gráficas de correlación de variables cuantitativas continuas (pearson)
```{r echo=FALSE}
pairs.panels(Datos_Proyecto[,3:7], method = "pearson", hist.col = "blue", density = TRUE, font=2)
```


# Gráficas de correlación de variables cuantitativas continuas (pearson)

```{r echo=FALSE}
pairs.panels(Datos_Proyecto[,8:11], method = "pearson", hist.col = "blue", density = TRUE, font=2)
```


# Relación entre variables continuas y factores (Gráficos boxplot)


```{r echo=FALSE}
p10 <- ggplot(Datos_Proyecto, aes(x= Seasons, y=Chla))+geom_boxplot(fill="olivedrab1")+labs(title = "BoxPlot", x= "Seasons", y= "Clorofila a")
p11 <- ggplot(Datos_Proyecto, aes(x= Seasons, y=Chlc))+geom_boxplot(fill="red")+labs(title = "BoxPlot", x= "Seasons", y= "Clorofila c")
p12 <-ggplot(Datos_Proyecto, aes(x= Seasons, y=Car))+geom_boxplot(fill="blue")+labs(title = "BoxPlot", x= "Seasons", y= "Carotenos")
gridExtra::grid.arrange(p10, p11, p12, ncol = 3)
```

# Relación entre variables continuas y factores (Gráficos boxplot)

```{r echo=FALSE}
p13 <- ggplot(Datos_Proyecto, aes(x= Seasons, y=PC))+geom_boxplot(fill="green")+labs(title = "BoxPlot", x= "Seasons", y= "Compuestos fenólicos")
p14 <- ggplot(Datos_Proyecto, aes(x= Seasons, y=DPPH))+geom_boxplot(fill="brown")+labs(title = "BoxPlot", x= "Seasons", y= "DPPH")
p15 <- ggplot(Datos_Proyecto, aes(x= Seasons, y=Temperature))+geom_boxplot(fill="blue")+labs(title = "BoxPlot", x= "Seasons", y= "Temperatura")
gridExtra::grid.arrange(p13, p14, p15, ncol = 3)
```

# Relación entre variables continuas y factores (Gráficos boxplot)

```{r echo=FALSE}
p16 <- ggplot(Datos_Proyecto, aes(x= Seasons, y=pH))+geom_boxplot(fill="green")+labs(title = "BoxPlot", x= "Seasons", y= "pH")
p17 <- ggplot(Datos_Proyecto, aes(x= Seasons, y=Salinity))+geom_boxplot(fill="brown")+labs(title = "BoxPlot", x= "Seasons", y= "Salinity")
p18 <- ggplot(Datos_Proyecto, aes(x= Seasons, y=PAR))+geom_boxplot(fill="yellow")+labs(title = "BoxPlot", x= "Seasons", y= "Radiación PAR")
gridExtra::grid.arrange(p16, p17, p18, ncol = 3)
```

# 2.- Análisis multivariado (Análisis de componentes principales).

```{r include=FALSE}
datos_PCA <- read_excel("Datos_Proyecto.xlsx", sheet = 1)
datos_PCA$Seasons <- as.factor(datos_PCA$Seasons)
datos_PCA$time <- as.factor(datos_PCA$time)
head(datos_PCA[,3:11]) %>% pander(caption ="Variables ecofisiologicas y ambientales en Lessonia spicata")
datos_PCA_mat <- as.matrix(datos_PCA[,-c(1:2)])
str(datos_PCA_mat)
pairs.panels(datos_PCA_mat[,1:5], method = "pearson")
pairs.panels(datos_PCA_mat[,6:9], method = "pearson")
PCA_Lesso <- prcomp(datos_PCA_mat, scale = TRUE)
PCA_Lesso
get_eigenvalue(PCA_Lesso)
```

* Varianza explicada

```{r echo=FALSE}
fviz_eig(PCA_Lesso)
```

# Gráfica por sitio - PCA

```{r echo=FALSE}
fviz_pca_ind(PCA_Lesso,
             repel = TRUE,
             habillage = datos_PCA$Seasons,
             addEllipses = TRUE,
             pointsize = 3)
```

# Gráfica por Variables - PCA 

```{r echo=FALSE}
fviz_pca_var(PCA_Lesso)


```

# Gráfica Biplot 

```{r echo=FALSE}
fviz_pca_biplot(PCA_Lesso,
                repel = TRUE,
                habillage = datos_PCA$Seasons,
                addEllipses = TRUE,
                pointsize = 3)
```


```{r include=FALSE}
val_estandarizado <- datos_PCA %>%
  select(Chla, Chlc, Car, PC, DPPH, Temperature, pH, Salinity, PAR) %>%
  mutate(Chla1 = (Chla - mean(Chla)) / sd(Chla),Chlc1 = (Chlc - mean(Chlc)) / sd(Chlc), Car1 = (Car - mean(Car)) / sd(Car),
    PC1 = (PC - mean(PC)) / sd(PC), DPPH1 = (DPPH - mean(DPPH)) / sd(DPPH), Temperature1 = (Temperature - mean(Temperature)) / sd(Temperature), pH1 = (pH - mean(pH)) / sd(pH), Salinity1 = (Salinity - mean(Salinity)) / sd(Salinity), PAR1 = (PAR - mean(PAR)) / sd(PAR))
dist_euclidea <- dist(val_estandarizado[10:18]) #distancia euclidiana 

```

# PERMANOVA

```{r echo=FALSE}
permanova <- adonis2(dist_euclidea ~ Seasons:time , method = "bray", data=datos_PCA, permutations=999)
permanova %>% pander()
dist_euclidea <- stats::dist(val_estandarizado[10:18], method = "euclidean")
```

# Discusión 

* Los resultados de los análisis de componentes principales, indicaron que la variable con mayor impacto sobre el componente principal 1 fue la variable respuesta Car o Carotenos. Sin embargo para el componente principal 2, las variables Chlc o Clorofila c y Salinity o Salinidad representaron mayor peso. Así, se observó que los 3 primeros componentes principales acumulan el 66.98 % de la variación total del análisis de acuerdo a la varianza explicada. 

* El gráfico biplot mostró claramente la separación de los grupos de datos en función de las variables categóricas estaciones, mostrando para Winter (invierno) una elipse de color morado con simbolos de cruces, se separan de los otros grupos hacia la izquierda del gráfico, así como Autumn (otoño), con elipse de color rosado y circulos definida hacia abajo, y finalmente, se observa el solapamiento de Spring (primavera) y Summer (verano) en verde y celeste con triangulos y cuadrados, respectivamnete, hacia arriba del gráfico.

#
* Finalmente, el análisis de Permanova logró establecer que existen diferencias significativas para la separación entre los grupos, ya que el valor del estadístico fue siginificativo para el anidado de Seasons (estaciones) y time (tiempo). Lo que permite concluir que se rechaza la "Hipótesis Nula" la cual indica que "No existe una estructura de grupos separados por las variables categóricas estacionalidad y día" y se acepta la "Hipótesis alternativa" que indica que "si, existe una estructura de grupos separados por las variables categoricas estacionalidad y día". 

# Conclusiones 

* Se logró concluir que los datos colectados en cada estación y sus días respectivos, se diferencian estadísticamente en función de las estacionalidad, es decir las respuestas fisiológicas y ambientales para esta alga son diferentes, presentando un patrón estacional.      


# Referencias 

** Referencias: Anderson, M. J., Gorley, R. N., and Clarke, K. R. (2008). PERMANOVA+ for PRIMER: Guide to software and statistical methods (Plymouth, UK: PRIMER-E).


