---
title: "Tarea_diplomado_final_Paula"
author: "Dra. Paula Celis-Plá"
date: "2022-10-04"
output:
  pdf_document: default
  word_document: default
  html_document: default
---

## Evaluación de las respuestas fisiológicas y ambientales del alga *Lessonia spicata* en la Bahía de Valparaíso en prescencia de Cambio Climático

# Descripción del Trabajo

** Este estudio tiene por objetivo, evaluar la diferencias estadísticas de las variables fisiológicas y variables ambientales para el alga parda *Lessonia spicata*, respecto a las variables categóricas estación del Año con 4 niveles; Otoño, Invierno, Primavera y Verano, y tiempo para 3 ciclos diarios con 3 niveles; dia 1, dia 2 y dia 3 con 9 valores. 

** Las variables fisológicas analizadas en este estudio fueron Clorofila a o Cla (expresada en microgramos * gramos-1 de peso seco), Clorofila c = Clc (expresada en microgramos * gramos-1 de peso seco), Carotenos o Car (expresada en microgramos * gramos-1 de peso seco), Compuestos fenólicos o PC (expresada en miligramos * gramos-1 de peso seco), Actividad antioxidante o DPPH = actividad antioxidante (expresada en micromol de unidades de trolox * gramos-1 de peso seco), y las variables ambientales; temperatura (expresada en °C), pH (expresada en unidades de pH), Salinidad (expresada en psu) y Radiación fotosinteticamente activa o PAR (expresada en micromoles de fotones * m-2 * s-1), con un total de 108 observaciones.  

** Este estudio tiene por objetivo, evaluar la diferencias estadísticas de las variables fisiológicas y variables ambientales respecto a las variables categóricas estación del Año con 4 niveles; Otoño, Invierno, Primavera y Verano, y tiempo para 3 ciclos diarios con 3 niveles; dia 1, dia 2 y dia 3 con 9 valores.

** Las variables fisológicas analizadas en este estudio fueron Clorofila a o Cla (expresada en microgramos * gramos-1 de peso seco), Clorofila c = Clc (expresada en microgramos * gramos-1 de peso seco), Carotenos o Car (expresada en microgramos * gramos-1 de peso seco), Compuestos fenólicos o PC (expresada en miligramos * gramos-1 de peso seco), Actividad antioxidante o DPPH = actividad antioxidante (expresada en micromol de unidades de trolox * gramos-1 de peso seco), y las variables ambientales; temperatura (expresada en °C), pH (expresada en unidades de pH), Salinidad (expresada en psu) y Radiación fotosinteticamente activa o PAR (expresada en micromoles de fotones * m-2 * s-1), con un total de 108 observaciones.

## Habilita Librerias

```{r setup, include=FALSE}
knitr::opts_chunk$set(echo = TRUE)
library(stats)
library(graphics)
library(psych)
library(readxl)
library(agridat)
library(tidyr)
library(dplyr)
library(ggplot2)
```

## Variables categóricas Seasons, time y replicate asigna factor

## Transforma variables a factores

```{r}
Datos_Proyecto <- read_excel("Datos_Proyecto.xlsx")
summary(Datos_Proyecto)

Datos_Proyecto$Seasons <- as.factor(Datos_Proyecto$Seasons)
Datos_Proyecto$time <- as.factor(Datos_Proyecto$time)
summary(Datos_Proyecto)
```


## Histogramas con etiquetas y títulos

```{r}
p1 <- ggplot(Datos_Proyecto, aes(Chla)) + geom_histogram(bins = 8, color ="blue", fill="blue")+ labs(title="Histograma de Clorofila a", x="Clorofila a", y="Frecuencia") 

p2 <- ggplot(Datos_Proyecto, aes(Chlc)) + geom_histogram(bins = 8, color ="red", fill="red")+ labs(title="Histograma de Clorofila c", x="Clorofila c", y="Frecuencia")
p3 <- ggplot(Datos_Proyecto, aes(Car)) + geom_histogram(bins = 8, color ="green", fill="green")+ labs(title="Histograma de Carotenos", x="Carotenos", y="Frecuencia")
p4 <- ggplot(Datos_Proyecto, aes(PC)) + geom_histogram(bins = 8, color ="yellow", fill="yellow")+ labs(title="Histograma de Compuestos fenólicos", x="Compuestos fenólicos", y="Frecuencia")
p5 <- ggplot(Datos_Proyecto, aes(DPPH)) + geom_histogram(bins = 8, color ="brown", fill="brown")+ labs(title="Histograma de actividad antioxidante", x="Actividad antioxidante", y="Frecuencia")
p6 <- ggplot(Datos_Proyecto, aes(Temperature)) + geom_histogram(bins = 8, color ="pink", fill="pink")+ labs(title="Histograma de Temperatura", x="Temperature", y="Frecuencia")
p7 <- ggplot(Datos_Proyecto, aes(pH)) + geom_histogram(bins = 8, color ="blue", fill="blue")+ labs(title="Histograma de pH", x="pH", y="Frecuencia")
p8 <- ggplot(Datos_Proyecto, aes(Salinity)) + geom_histogram(bins = 8, color ="red", fill="red")+ labs(title="Histograma de Salinidad", x="Salinidad", y="Frecuencia")
p9 <- ggplot(Datos_Proyecto, aes(PAR)) + geom_histogram(bins = 8, color ="green", fill="green")+ labs(title="Histograma de Radiación PAR", x="PAR", y="Frecuencia")

gridExtra::grid.arrange(p1, p2, p3, p4, p5, ncol = 2)
gridExtra::grid.arrange(p6, p7, p8, p9, ncol = 2)
```


## 4. Datos balanceados y tablas de frecuencia

** Los datos estan balanceados

```{r}
str(Datos_Proyecto)
knitr::kable(table(Datos_Proyecto$Seasons, Datos_Proyecto$time), caption = "Tabla de contingencia")
```


## 5. Relación entre variables cuantitativas y factores

** No se incluiran las variables Seasons, time, y Replicate porque son
variables categóricas.

```{r}
summary(Datos_Proyecto)
```


## 5. Gráficas de correlación de variables continuas (pearson)

```{r}
pairs.panels(Datos_Proyecto[,3:11], method = "pearson", hist.col = "blue", density = TRUE, font=4)

```

** Se muestran correlación entre las primeras 4 variables continuas

```{r}
pairs.panels(Datos_Proyecto[,3:7], method = "pearson", hist.col = "blue", density = TRUE, font=2)
```


** Se muestra correlación entre las segundas 4 variables continuas

```{r}
pairs.panels(Datos_Proyecto[,8:11], method = "pearson", hist.col = "blue", density = TRUE, font=2)
```


## 5. Relación entre variables continuas y factores (boxplot)

```{r}
ggplot(Datos_Proyecto, aes(x= Seasons, y=Chla))+geom_boxplot(fill="olivedrab1")+labs(title = "BoxPlot", x= "Seasons", y= "Clorofila a")
ggplot(Datos_Proyecto, aes(x= Seasons, y=Chlc))+geom_boxplot(fill="red")+labs(title = "BoxPlot", x= "Seasons", y= "Clorofila c")
ggplot(Datos_Proyecto, aes(x= Seasons, y=Car))+geom_boxplot(fill="blue")+labs(title = "BoxPlot", x= "Seasons", y= "Carotenos")
ggplot(Datos_Proyecto, aes(x= Seasons, y=PC))+geom_boxplot(fill="green")+labs(title = "BoxPlot", x= "Seasons", y= "Compuestos fenólicos")
ggplot(Datos_Proyecto, aes(x= Seasons, y=DPPH))+geom_boxplot(fill="brown")+labs(title = "BoxPlot", x= "Seasons", y= "DPPH")
ggplot(Datos_Proyecto, aes(x= Seasons, y=Temperature))+geom_boxplot(fill="blue")+labs(title = "BoxPlot", x= "Seasons", y= "Temperatura")
ggplot(Datos_Proyecto, aes(x= Seasons, y=pH))+geom_boxplot(fill="green")+labs(title = "BoxPlot", x= "Seasons", y= "pH")
ggplot(Datos_Proyecto, aes(x= Seasons, y=Salinity))+geom_boxplot(fill="brown")+labs(title = "BoxPlot", x= "Seasons", y= "Salinity")
ggplot(Datos_Proyecto, aes(x= Seasons, y=PAR))+geom_boxplot(fill="yellow")+labs(title = "BoxPlot", x= "Seasons", y= "Radiación PAR")
```


## 6. Identificación si existen errores, datos faltantes o error atípico

** En la variable Salinidad, existe poca dispersión de los datos en
las estaciones de primavera y verano, se registran datos muy similares,
por ellos se observó poca dispersión.

** No existen datos faltantes para cada variable.

** Los errores típicos en las variables se identifican a continuación;

** Variable Chlc : para la estación winter se registra un outlier Variable
Car : para la estación summer se registra un outlier Variable PC : se
registran 2 valores en Spring Variable Temperature: 3 valores en spring
Variable pH : 5 valores en spring Variable Salinity: 3 valores en
spring, 2 en summer y 1 en winter Variable PAR: 1 en autumn, 1 en spring
y 1 en summer

## 7. Resumen de los datos con tablas y estadística descriptiva

```{r}
Datos_Proyecto <- read_excel("Datos_Proyecto.xlsx" , sheet= 1)
head(Datos_Proyecto)
select(Datos_Proyecto, Chla, Chlc, Car, DPPH)
```


```{r}
Datos_tab <- Datos_Proyecto %>% group_by(Seasons) %>% summarize(n = n(), 
Promedio_Chla = mean(Chla), Maximo_Chla = max(Chla), Promedio_Chlc = mean(Chlc), Maximo_Chlc = max(Chlc), Promedio_Car = mean(Car), Maximo_Car = max(Car), Promedio_PC = mean(PC), Maximo_PC = max(PC), Promedio_DPPH = mean(DPPH), Maximo_DPPH = max(DPPH), Promedio_Temperature = mean(Temperature), Maximo_Temperature = max(Temperature),Promedio_pH = mean(pH), Maximo_pH = max(pH), Promedio_Salinity = mean(Salinity), Maximo_Salinity = max(Salinity), Promedio_PAR = mean(PAR), Maximo_PAR = max(PAR))
Datos_tab
knitr::kable(Datos_tab, caption = "Tabla de medidas resumen")
```

```{r}
Datos_tab2 <- Datos_Proyecto %>% group_by(time) %>% summarize(n = n(), 
Promedio_Chla = mean(Chla), Maximo_Chla = max(Chla), Promedio_Chlc = mean(Chlc), Maximo_Chlc = max(Chlc), Promedio_Car = mean(Car), Maximo_Car = max(Car), Promedio_PC = mean(PC), Maximo_PC = max(PC), Promedio_DPPH = mean(DPPH), Maximo_DPPH = max(DPPH), Promedio_Temperature = mean(Temperature), Maximo_Temperature = max(Temperature),Promedio_pH = mean(pH), Maximo_pH = max(pH), Promedio_Salinity = mean(Salinity), Maximo_Salinity = max(Salinity), Promedio_PAR = mean(PAR), Maximo_PAR = max(PAR))

Datos_tab2

knitr::kable(Datos_tab2, caption = "Tabla de medidas resumen")
```


## 8. Utiliza Paquetes para importar datos a R como readxl o similar y paquetes tidyr, dplyr, ggplot2

```{r}
messy <- read_excel("Datos_Proyecto.xlsx")
Datos_Proyecto$Seasons <- as.factor(Datos_Proyecto$Seasons)
Datos_Proyecto$time <- as.factor(Datos_Proyecto$time)
summary(Datos_Proyecto)
summary(messy)
```


## 9. Proponer hipótesis y realiza análisis estadístico de los datos, incluye evaluación de supuestos si corresponde

# Hipótesis Nula: No existe una estructura de grupos separados por las variables categoricas estacionalidad y día. 
# Hipótesis alternativa: Existe una estructura de grupos separados por las variables categoricas estacionalidad y día. 

## habilita librerias 

```{r}
library(readxl)
library(ggplot2)
library(dplyr)
library(knitr)
library(pander)
library(psych) # Graficas de correlación
library(factoextra) # distancia euclideana
library(vegan) # 	Community Ecology Package: Ordination, Diversity and Dissimilarities
library(dendextend) # extiende opciones de visualización
```


## Importar datos proyecto.
```{r}
datos_PCA <- read_excel("Datos_Proyecto.xlsx", sheet = 1)
summary(datos_PCA)
datos_PCA$Seasons <- as.factor(datos_PCA$Seasons)
datos_PCA$time <- as.factor(datos_PCA$time)
head(datos_PCA[,3:11]) %>% pander(caption ="Variables ecofisiologicas y ambientales en Lessonia spicata")
str(datos_PCA)

```


```{r}
datos_PCA_mat <- as.matrix(datos_PCA[,-c(1:2)])
str(datos_PCA_mat)
```

## Correlación entre variables

```{r}
pairs.panels(datos_PCA_mat[,1:5], method = "pearson")
pairs.panels(datos_PCA_mat[,6:9], method = "pearson")
```

## Realiza PCA

```{r}
PCA_Lesso <- prcomp(datos_PCA_mat, scale = TRUE)
PCA_Lesso
```

## Varianza explicada

```{r}
get_eigenvalue(PCA_Lesso)
fviz_eig(PCA_Lesso)
```

## Grafica por sitio

```{r}
fviz_pca_ind(PCA_Lesso,
             repel = TRUE,
             habillage = datos_PCA$Seasons,
             addEllipses = TRUE,
             pointsize = 3)

fviz_pca_var(PCA_Lesso)

fviz_pca_biplot(PCA_Lesso,
                repel = TRUE,
                habillage = datos_PCA$Seasons,
                addEllipses = TRUE,
                pointsize = 3)
```

## Crea nuevas variables estandarizadas

```{r}
val_estandarizado <- datos_PCA %>%
  select(Chla, Chlc, Car, PC, DPPH, Temperature, pH, Salinity, PAR) %>%
  mutate(Chla1 = (Chla - mean(Chla)) / sd(Chla),Chlc1 = (Chlc - mean(Chlc)) / sd(Chlc), Car1 = (Car - mean(Car)) / sd(Car),
    PC1 = (PC - mean(PC)) / sd(PC), DPPH1 = (DPPH - mean(DPPH)) / sd(DPPH), Temperature1 = (Temperature - mean(Temperature)) / sd(Temperature), pH1 = (pH - mean(pH)) / sd(pH), Salinity1 = (Salinity - mean(Salinity)) / sd(Salinity), PAR1 = (PAR - mean(PAR)) / sd(PAR))
```

# Calcula matriz de distancia

```{r}
dist_euclidea <- dist(val_estandarizado[10:18]) #distancia euclidiana 
```

# Realiza PERMANOVA
```{r}
permanova <- adonis2(dist_euclidea ~ Seasons:time , method = "bray", data=datos_PCA, permutations=999)
permanova %>% pander()
dist_euclidea <- stats::dist(val_estandarizado[10:18], method = "euclidean")
```

## 10. Presenta, interpreta resultados y realiza conclusión

** Los resultados de los análisis de componentes principales, indican que la variable con mayor impacto sobre el componente principal 1 es la variable respuesta Car o Carotenos. Sin embargo para el componente principal 2 fueron las variables Chlc o Clorofila c y Salinity o Salinidad. 

** Se observó que los 3 primeros componentes principales acumulan el 66.98 % de la variación total del análisis, de acuerdo a la varianza explicada. 

** El gráfico de las variables PCA, se observan de manera exploratoria como se relacionan estas, con los componentes principales de manera gráfica, observandose que las flechas mas largas fueron para el componente principal 1, es decir para la variable que tiene mayor impacto o mayor inersia - peso es la variable Car o Carotenos y luego Chla o Clorofila a, pero al tener un angulo muy pequeño entre ellas, se denota tambien el alto grado de correlación que existe entre ambas variables. Así también, para el componente principal 2, la variable con mayor peso fue la varaiable Salinity p Salidad, seguida por Chlc o Clorofila c. 

** Finalmente, el gráfico biplot mostró claramente la separación de los grupos de datos en función de las variables categóricas estaciones, mostrando para Winter (invierno) una elipse de color morado con simbolos de cruces, se separan de los otros grupos hacia la izquierda del gráfico, así como Autumn (otoño), con elipse de color rosado y circulos definida hacia abajo, y finalmente, se observa el solapamiento de Spring (primavera) y Summer (verano) en verde y celeste con triangulos y cuadrados, respectivamnete, hacia arriba del gráfico. Observándose los centroides o muestras que representan los valores medios de ese conjunto de datos para cada estación del año, dentro de la elipse que se demarca en las 4 estaciones. 

** De acuerdo a Anderson et al. (2008) los datos del permanova han sido estandarizados.

** El análisis del Permanova, logró establecer que existen separación de grupos, ya que el valor del estadístico fue siginificativo para el anidado de Seasons o estaciones y Time o tiempo. Lo que permite concluir que se rechaza la "Hipótesis Nula" que indica que "No existe una estructura de grupos separados por las variables categoricas estacionalidad y día" y se acepta la "Hipótesis alternativa" la cual indica que "si, existe una estructura de grupos separados por las variables categoricas estacionalidad y día". 

# Conclusiones 

* Se logró concluir que los datos colectados en cada estación y sus días respectivos, se diferencian estadísticamente en función de las estacionalidad, es decir las respuestas fisiológicas y ambientales para esta alga son diferentes, presentando un patrón estacional.      


# Referencias 

** Referencias: Anderson, M. J., Gorley, R. N., and Clarke, K. R. (2008). PERMANOVA+ for PRIMER: Guide to software and statistical methods (Plymouth, UK: PRIMER-E).




